【裁判字號】    89,判,679
【裁判日期】    890309
【裁判案由】    新型專利舉發
【裁判全文】
行  政  法  院  判  決                            八十九年度判字第六七九號
    原      告  甲○○
    訴訟代理人  乙○○
    被      告  經濟部智慧財產局
右當事人間因新型專利舉發事件，原告不服行政院中華民國八十八年二月一日台八八
訴字第○四五八三號再訴願決定，提起行政訴訟。本院判決如左︰
    主  文
原告之訴駁回。
    事  實
本件關係人周敏彰於八十一年三月二十七日以其「二段軌道體之窗簾構造追加一」係
藉定位軸樞接滑輪及滑座體組合而成，定位軸具有圓盤端，圓盤端具推拔度之內壁，
定位軸尾端內並具適當深入之開槽，定位軸穿設過滑輪及滑座體後其尾端可加工外張
，以限制滑輪及滑座體不致脫開，且定位軸與滑座體間有極佳之緩衝空間，以避免龜
裂等情，向被告機關申請新型專利，作為其第00000000號「二段軌道體之窗
簾構造」新型案之追加專利。經該局編為第00000000號追加一號審查，准予
專利，於公告期滿審查確定後，於原發新型第六四一三七號專利證書加註第一追加專
利期間，原告以本案之結構特徵已見於申請在先之第0000000號「窗簾軌道新
型結構」新型專利案（以下稱引證案），有違核准當時（以下稱當時）專利法第九十
五條、第九十六條第一款及第五款之規定云云，對之提出舉發。案經被告機關為本案
舉發不成立之審定，發給八十七年三月五日台專（判）○二○一六字第一○六二○九
號專利舉發審定書。原告不服，一再訴願，均遭決定駁回，遂提起本件行政訴訟。茲
摘敘兩造訴辯意旨於次：
原告起訴意旨略謂︰一、本案系爭專利申請範圍所載技術內容係：「其整體係由軌道
體、控制臂、滑座、滑輪裝置、拉繩及挾持器所組成，該滑座體及滑輪藉一定位軸樞
接組合而成，特徵在於：該定位軸尾端內具適當深入之開槽，定位軸穿設過該滑輪及
滑座體後予以加工尾端使其開張，限制滑輪與滑座體無法開脫，且定位軸與滑座體具
有緩衝空間，以於滑座體下載重量後，滑座體相對不致龜裂，可延長使用壽命。」二
、原告對本案系爭專利所提舉發證據主要為引證案說明書，被告機關認引證案並無本
案系爭專利所謂定位軸尾端具開槽及與滑座體間未固接，而具有緩衝空間，以改善滑
座體不致龜裂，而論斷兩者並不相同。惟按專利法第一百零三條規定，新型專利範圍
，以說明書所載之申請專利範圍為，必要時得審酌說明書及圖式。引證案以一滑座
體滑體與滑輪藉固定軸「樞聯」而成，既為樞聯，顯見固定軸與滑體並非完全限制。
滑體必然是套設於固定軸外緣，二者一居「中」、一居「環」，方可謂為「樞」；且
反面思考，若「固接」，又何能樞轉。本案系爭專利之主要技術內容，早已揭露於引
證案說明書，而不具新穎性，且運用申請前之習用技術，顯然未能增進功效，而不符
專利要件。三、原處分顯然不當且違法，一再訴願決定竟予維持，請一併撤銷，以維
法制。
被告答辯意旨略謂︰起訴理由指稱引證案以一滑座體由滑體與滑輪藉固定軸座體滑體
與滑輪藉固定軸「樞聯」而成，既為樞聯，顯見固定軸與滑體並非完全限制，若「固
接」，又何能樞轉。且系爭專利之主要技術內容，早已揭露於引證案說明書，而不具
新穎性，其運用申請前之習用技術，顯然未能增進功效云云。惟查引證案僅述明其滑
座體由滑體與滑輪籍固定軸樞聯而成，並未指明滑體與固定軸間未為固接，且本案之
創作說明（１）下段亦述明習用滑座包含滑輪與滑輪座體，裝設時固定軸先穿設滑輪
中心孔呈活接狀，再與滑座體固接，顯見其固定軸與滑輪體固接時，滑輪與滑輪體仍
可樞轉，致引證案難推定其固定軸與滑體間為未固接。本案專利特徵所在之定位軸尾
端具開槽及與滑座體間未固接，而具有緩衝空間，以改善滑座體不致龜裂之功效皆未
見於引證案，引證案不足證明系爭案不具新穎性。另舉發附件 (第00000000
號新型專利案) 僅為鉚釘結構，且其鉚釘底端翻捲裂片抵止於底面達牢固緊制，結合
紮實牢固者，與系爭定位軸與滑體間未固接，具緩衝空間之結構技術及功效不同，系
爭案非可由附件輕易完成，是引證案及附件不足證明系爭案不具新穎性及進步性，原
告之訴為無理由，請依法駁回。
    理  由
一、按對於物品之形狀、構造或裝置，首先創作，合於實用之新型者，得依法申請專
    利，為當時專利法第九十五條所規定。又核准專利之新型，任何人認有違反當時
    專利法第九十五條至第九十七條之規定，應撤銷其新型專利權者，依同法第一百
    十條用第六十一條規定，得附具證據舉發之；從而有無應撤銷新型專利權之情
    事，依法應由舉發人附具證據供查。本件「二段軌道體之窗簾構造追加一」新型
    專利舉證等被告機關以引證案係由軌道夾持器、窗廉軌道、控制臂、滑座、滑輪
    裝置、拉繩所組成，雖與本案同為窗簾軌道結構，惟引證案為改善習用軌道窗廉
    之操作不便及費工時之缺點，而在軌道體內設導槽軌道、軌道夾持器、固定螺絲
    由兩枚改成一枚、下夾體末端設Ｖ形簧片，以減少摩擦、便於操作及迅速確實組
    裝而節省工時之構造及功效，皆與本案為改善習用窗廉軌道之滑座易龜裂之缺失
    ，而作之改良者不同；引證案雖敘明滑座係由滑體與滑輪藉固定軸相樞聯而成，
    惟未見如本案定位軸尾端具開槽，與滑座體未固接，而具有緩衝空間，以改善滑
    座體不致龜裂之特徵，二者非屬同一創作。所檢具之附件第00000000號
    僅為鉚釘結構，且其鉚釘底端翻捲裂片抵止於底面達牢固緊制，結合紮實牢固者
    ，與本案定位軸與滑體間未固接，具緩衝空間之結構技術及功效不同，本案亦非
    可由附件輕易完成，是引證案及附件不足證明本案不具新穎性及進步性，而認本
    案無違當時專利法第九十五條、第九十六條第一款及第五款之規定，乃為本案舉
    發不成立之審定。原告則以引證案以一滑座體滑體與滑輪藉固定軸「樞聯」而成
    ，既為樞聯，顯見固定軸與滑體並非完全限制。滑體必然是套設於固定軸外緣，
    二者一居「中」、一居「環」，方可謂為「樞」，且反面思考，若「固接」，又
    何能樞轉。本案系爭專利之主要技術內容，早已揭露於引證案說明書，而不具新
    穎性，且運用申請前之習用技術，顯然未能增進功效，而不符專利要件為由，一
    再訴願並提起本件行政訴訟。
二、經查，引證案僅述明其滑座體由滑體與滑輪藉固定軸樞聯而成，並未指明滑體與
    固定軸間未為固接，且本案之創作說明（１）下段亦述明習用滑座包含滑輪與滑
    輪座體，裝設時固定軸先穿設滑輪中心孔呈活接狀，再與滑座體固接，顯見其固
    定軸與滑輪體固接時，滑輪與滑輪體仍可樞轉，致引證案難推定其固定軸與滑體
    間為未固接；本案專利特徵所在之定位軸尾端具開槽及與滑座體間未固接，而具
    有緩衝空間，以改善滑座體不致龜裂之功效皆未見於引證案，引證案不足證明本
    案不具新穎性。另舉發附件(第00000000號新型專利案)僅為鉚釘結構，
    且其鉚釘底端翻捲裂片抵止於底面達牢固緊制，結合紮實牢固者，與系爭定位軸
    與滑體間未固接，具緩衝空間之結構技術及功效不同，本案非可由附件輕易完成
    。且本件經訴願機關檢具訴願理由書、答辯書、舉發卷送請台灣手工藝推廣中心
    審查結果，亦認「．．．本案滑座體之套孔內緣頂部和定位軸外緣頂部互為搭抵
    之情形屬靜態時之位置，拉動窗廉時定位軸和滑座之間未固接，藉互相平行或轉
    動，使搭抵之情形隨之發生變化，以獲得緩衝效果。．．．所謂樞聯係指滑輪與
    固定軸間之結構情形，且滑體和固定軸之結合方法，在引證案說明書中皆未說明
    是否固接，無法據以認定樞聯所指者即為滑體和固定軸未固定，可以相向平移無
    阻礙，故無法證明和本案有相同之緩衝空間。．．．」，有該中心專利訴願案審
    查意見回函簡便行文表附於訴願卷可參。足見引證案及附件原不足以證明本案不
    具新穎性及進步性，本案專利之主要技術內容，亦難謂已揭露於引證案說明書。
    被告機關為本案舉發不成立之審定，應無違誤，一再訴願決定竟予維持，並無不
    當。本件原告起訴論旨為無理由，應予駁回。
據上論結，本件原告之訴為無理由，爰依行政訴訟法第二十六條後段，判決如主文。
中    華    民    國     八十九      年      三      月       九        日
                    行 政 法 院 第 一 庭
                                審 判 長 評  事      黃  綠  星
                                         評  事      藍  獻  林
                                         評  事      黃  璽  君
                                         評  事      廖  宏  明
                                         評  事      鄭  忠  仁
右  正  本  證  明  與  原  本  無  異
                                         法院書記官  陳  春  木
中    華    民    國     八十九      年      三      月       十        日


司法院資訊處製作；財團法人民間司法改革基金會備份。
